【裁判字號】    97,交聲,305
【裁判日期】    970520
【裁判案由】    聲明異議
【裁判全文】
臺灣彰化地方法院交通事件裁定        97年度交聲字第305號
移送機關    交通部公路總局臺中區監理所彰化監理站
異議人即
受處分人    甲○○
上列異議人因違反道路交通管理處罰條例案件，對於交通部公路
總局臺中區監理所彰化監理站民國97年1月10日彰監四字第裁64-
Ｚ000000000號處分不服，聲明異議，本院裁定如下：
    主  文
原處分撤銷。
甲○○不罰。
    理  由
一、原處分意旨略以：本件異議人即受處分人甲○○於96年6月2
    9日19時26許，騎車牌號碼GX9-796號重型機器腳踏車，行經
    彰化縣彰化市○○路與金馬路口時，因「不依標誌、標線號
    誌指示」及「領有大貨車駕駛執照駕駛重型機器腳踏車」之
    違規事實，經彰化縣警察局分別依違反道路交通管理處罰條
    例第48條第1項第2款、第22條第1項第4款規定，以彰警交字
    第I00000000號舉發違反道路交通事件擎單舉發，並於97年1
    月10日以彰監四字第裁64-I00000000號裁決書，裁處罰鍰新
    臺幣（下同）5400元，且依同條例第63條記違規點數1點，
    於法應無不合等語。
二、異議意旨略以：異議人罹患精神分裂症，現正住院治療，家
    中又有困難，爰請求免繳納罰款等語。
三、按汽車行駛至交叉路口時，其行進、轉彎，應遵守燈光號誌
    或交通警察之指示，遇有交通警察指揮與燈光號誌並用時，
    以交通警察之指揮為準。違反者，道路交通管理處罰條例第
    48條第1項第款及第63條第1項規定處駕駛人600元以上1800
    元以下罰鍰，並記違規點數1點。又汽車駕駛人領有大貨車
    駕駛執照，駕駛重型機器腳踏車，依道路交通管理處罰條例
    第22條第1項第4款規定處駕駛人1800元以上3600元以下罰緩
    。
四、經查：
    （一）本件異議人即受處分人於96年6月29日19時26分許，
          騎車牌號碼GX9-796號重型機器腳踏車，行經彰化縣
          彰化市○○路與金馬路口，因「不依標誌、標線號誌
          指示」及「領有大貨車駕駛執照駕駛重型機器腳踏車
          」，經彰化縣警察局分別依違反道路交通管理處罰條
          例第48條第1項第2款、第22條第1項第4款規定，以彰
          警交字第I00000000號舉發違反道路交通事件擎單舉
          發其違規，並經交通部公路總局臺中區監理所（彰化
          監理站）於97年1月10日以彰監四字第裁64-I0000000
          0號裁決書，裁處罰鍰5400元，且依同條例第63條記
          違規點數1點等情，有上開舉發違反道路交通管理事
          件通知單及交通部公路總局臺中區監理所彰化監理站
          違反道路交通管理事件裁決書各1紙在卷可稽，並為
          異議人所不爭執，堪信屬實。
    （二）惟按違反行政法上義務之行為非出於故意或過失者，
          不予處罰，行政罰法第7 條定有明文。核其立法理由
          更明白揭櫫：「現代國家基於有責任始有處罰之原則
          ，對於違反行政法上義務之處罰，應以行為人主觀上
          有可非難性及可歸責性為前提，如行為人主觀上並非
          出於故意或過失情形，應無可非難性及可歸責性，故
          第1 項明定不予處罰；現代民主法治國家對於行為人
          違反行政法上義務欲加以處罰時，應由國家負證明行
          為人有故意或過失之舉證責任，方為保障人權之進步
          立法」之意旨。是以於審認個案時，除需深究行為人
          有無違犯客觀處罰構成要件之個別規定外，尚需探究
          行為人就客觀處罰規定所明示之構成要件，行為人主
          觀上是否有故意過失。固然行為人主觀之心態，因深
          藏於行為人之內心而不易得知，行政機關之舉證亦因
          此而更顯困難，惟於具體個案非不得依客觀所呈顯之
          事實，推知行為人主觀上有無可非難性及可歸責性之
          主觀心態；次按行為時因精神障礙或其他心智欠缺，
          致不能辨識其行為違法或欠缺依其辨識而行為之能力
          者，不予處罰，行政罰法第9條第3項亦有明文。是上
          開道路交通管理處罰條例第48條第1項第2款及同條例
          第22條第1項第4款之處罰要件，非僅著重於「不依標
          誌、標線號誌指示」或「領有大貨車駕駛執照駕駛重
          型機器腳踏車」之行為，尚需以行為人主觀上已認識
          該禁止規定之可歸責心態，始得處罰。
    （三）查異議人自96年11月22日起因精神分裂症，於財團法
          人彰濱秀傳紀念醫院住院治療，其明顯有幻聽、被害
          妄想、情緒不穩、精神耗弱等症狀，依精神分裂症病
          程推論，96年6月29日，其辨別事理能力應較一般人
          減弱。此有財團法人彰濱秀傳紀念醫院97年3月20日
          彰秀（醫）字第970162號函附卷可稽，堪認其於違規
          當時精神狀態應達不能辨識其行為違法或欠缺依其辨
          識而行為之能力，揆諸上揭說明，應不予處罰。
    （四）綜上所述，原處分機關所認定異議人有前開違規事實
          ，固非無據，然異議人既於違規當時因精神障礙，致
          不能辨識其行為違法或欠缺依其辨識而行為之能力者
          ，已如前述，應屬不罰。從而本件異議人之異議，經
          核為有理由，自應由本院裁定將原處分撤銷，另為異
          議人不罰之諭知，以資適法。
據上論斷，依道路交通案件處理辦法第20條前段，裁定如主文。
中    華    民    國    97    年    5     月    20    日
                  交通法庭  法  官  羅  永  安
以上正本證明與原本無異。
如不服本裁定，應於裁定送達後五日內向本院提出抗告狀 (須附
繕本 )。
中    華    民    國    97    年    5     月    20    日
                            書記官  魏  嘉  信


司法院資訊處製作；財團法人民間司法改革基金會備份。
